臺北高等行政法院判決　　　　　　　　　　　　　　九十年度訴字第四四九七號
　　　　　　　　　　　　　　　.
　原　　　告　康和綜合證券股份有限公司
　代　表　人　甲○○董事長）.
　訴訟代理人　巫鑫（會計師）
　被　　　告　財政部臺北市國稅局
　代　表　人　張盛和（局長）
　訴訟代理人　乙○○
右當事人間因營利事業所得稅事件，原告不服財政部中華民國九十年四月二十六日台
財訴字第0000000000號訴願決定，提起行政訴訟。本院判決如左：
　　主  文
原告之訴駁回。
訴訟費用由原告負擔。
    事  實
一事實概要：緣原告民國（下同）八十三年度營利事業所得稅結算申報，原列報尚未
  抵繳之扣繳稅款新台幣（以下同）一○、八八○、○五四元，被告初查以所申報尚
  未抵繳之扣繳稅款中含有屬於前手債券利息之扣繳稅款四、八○四、一六○元，否
  准認列，轉列為原告購進債券之成本（出售公債損益於帳外調減），核定尚未抵繳
  之扣繳稅款為六、○七五、八九四元。原告不服，申請復查，經被告於八十九年九
  月六日以財北國稅法字第八九○三三六五六號復查決定書駁回申請，原告猶表不服
  ，提起訴願，亦遭決定駁回，遂向本院提起行政訴訟。
二訴之聲明：
  原告經合法通知，未於準備程序及言詞辯論期日到場，依其起訴狀之聲明及主張如
  後：
  (一)原告聲明：訴願決定及原處分均撤銷。
  (二)被告聲明：如主文所示。
三兩造爭點：
  原告主張被告否准其申報抵減前手息扣繳稅款，不僅違反租稅法律主義，並衍生重
  複課稅之弊，且違誠信原則，是否可採？
  (一)原告主張之理由：
    1.被告之核定違反租稅法律主義：
      (1)財政部六十四年九月四日台財稅第三六四四○號函釋，債票無論曾否轉讓，
        均應由付息機構以付息時之持票人為納稅義務人，就全部利息一次扣繳所得
        稅，依法填報扣繳憑單。
      (2)又財政部七十五年七月十六日台財稅第七五四一四一六號函謂：「營利事業
        或個人買賣國內發行之公債、公司債及金融債券，買受人若為營利事業，可
        由該事業按債券持有期間，依債券之面值及利率計算『利息收入』，如其係
        於兩付息日間購入債券並於取息前出售者，則以售價減除其購進該債券之價
        格及依上述計算之利息收入後之餘額作為其證券交易損益。買受人若為個人
        ，因個人一般多未設帳，應一律以其兌領之利息金額併入其當期綜合所得稅
        課徵。」
      (3)再者，行為時所得稅法第七十一條第一項、第九十九條及第一百條第一項分
        別明定：「納稅義務人應於每年二月二十日起至三月底止，填具結算申報書
        ，向該管稽徵機關，申報其上一年度內構成綜合所得總額或營利事業收入總
        額之項目及數額，以及有關減免、扣除之事實，並應依其全年應納稅額減除
        暫繳稅額及尚未抵繳之扣繳稅額，計算其應納之結算稅額，於申報前自行繳
        納。但短期票券利息所得之扣繳稅款不得減除。」、「納稅義務人於繳納暫
        繳稅款時，得憑扣繳憑單抵繳，如不足額另以現金補足，如超過暫繳稅款數
        額時，其超過之數留抵本年度結算稅額。」、「納稅義務人每年結算申報所
        得額經核定後，稽徵機關應就納稅義務人全年應納稅額，減除暫繳稅額、未
        抵繳之扣繳稅額，及申報自行繳納稅額之餘額，填發繳款書，通知納稅義務
        人繳納。」
      (4)查前揭財政部七十五年之解釋函令僅係營利事業購買債券，其利息收入及投
        資收益認列方式之規定，並非營利事業僅得就以持有期間基礎計算之扣繳稅
        款抵繳營利事業所得稅之釋示。被告之核定理由，係以上開公債利息收入及
        損益認列規定之解釋函令為依據，否准原告依行為時所得稅法所得享有之合
        法權利，明顯踰越法律規定，創設新的租稅負擔，違反租稅法律主義。
      (5)次查上開行為時之所得稅法均有明文規定其全年應納稅額得減除未抵繳之扣
        繳稅額，法令並無規定扣繳稅款應為所得所有者之扣繳稅款，始得以之抵繳
        所得所有者之應納稅額或申請退稅。對於法律並無明文規定所得所有者之扣
        繳稅款始能抵繳應納稅款或申請退稅，被告擴張解釋上開財政部七十五年函
        令，以之否准原告以依法取得之扣繳稅款抵繳營利事業所得稅，於法無據，
        明顯違反租稅法律主義。
    2.被告之核定違反財政部函釋意旨，並衍生重複課稅之弊：
      (1)國家租稅法律訂有扣繳制度，係基於便利國庫資金調度及便於課稅而設，然
        非謂納稅義務人先行繳納之扣繳稅款即為最終結算申報之應納稅款，依前揭
        財政部六十四年函釋，債票無論曾否轉讓，均應由付息機構以付息時之持票
        人為納稅義務人，就全部利息一次扣繳所得稅，依法填報扣繳憑單。此項函
        釋之規定應係考慮發行單位於利息兌領日時，因無法追溯兩次兌息日間該債
        券轉讓情形及轉讓人之稅率，為實務上便利，乃以付息時之持有人為納稅義
        務人，就全部利息依規定扣繳，既對兌息人為全部扣繳，扣繳之稅款依法自
        應由持票人抵繳應納稅款或退稅。再依行為時所得稅法第七十一條第一項但
        書規定，除短期票券利息所得之扣繳稅款不得減除外，前述扣繳稅款自得依
        同法第九十九條及第一百條之規定，憑以抵繳營利事業應納稅額或退還稅額
        。
      (2)至於買受人應申報之利息收入金額，則依前揭財政部七十五年函釋，營利事
        業買賣債券，利息收入之認列係按債券持有期間依債券面值及利率計算。因
        是，如債券買賣之前手為營利事業，其持有期間依債券票面利率計算之利息
        所得已計入其營利事業所得課稅，因無扣繳憑單抵繳，需全額自行繳納，而
        後手兌息之營利事業就其持有期間利息收入申報，前手及後手申報之債券利
        息收入即等於全部兌領利息，並以該利息被扣繳稅款抵繳應納稅款或退還，
        符合所得稅法規定。若依被告之核定，持票人於兌息時被扣繳稅款不准全部
        用以抵繳或退稅，政府之實際稅收將大於應課徵之稅額，造成重複課稅，而
        嚴重影響債票投資人之合法權益，其適法性顯有重大瑕疵。
    3.債券買賣採除息交易，係經政府主管機關於業務規則明訂，忽視此種後手代墊
      前手利息之交易性質，率爾不准後手（最後持有人）就前手利息而被扣繳稅款
      辦理抵繳，實有違誠信原則：
  　　依財團法人中華民國證券櫃檯買賣中心證券商營業處所買賣有價證券業務規則
      （經證券暨期貨管理委員會核定）第五十一條：「債券之買賣均採除息交易。
      其迄給付結算日止賣方應得之利息，由買方併同成交價金支付賣方。」買賣債
      券於兩兌息期間內購入時必須將自上次付息日至成交日間原屬賣方所有之利息
      併同成交價金支付於賣方，此種後手買方支付應屬前手賣方利息收入之交易實
      情，乃為代墊性質，迨無疑義，因此後手（最後持有人）因扣繳制度致短少收
      回原墊付前手之利息，必須待結算申報時抵繳稅款或申請退稅時才可收回，後
      手權益顯已受損，如再不准後手就前手利息而被扣繳稅款辦理抵繳，實已有違
      誠信原則。
    4.被告之處分理由係不當之類推適用：
      (1)基於租稅法律主義之嚴格要求，有關租稅法規之適用，除與租稅負擔無關之
        程序規定及有利於納稅義務人之事項外，對於不利於納稅義務人之事項，倘
        認可以行政命令創設或增加納稅義務而為不利於人民之類推適用，當有違憲
        法第十九條租稅法律主義之規定，此為學界通說所採之折衷說。
      (2)司法院於六十六年針對監察院之聲請：「政府機關對稅法未規定應繳付稅款
        之事項，是否得以比照類推方法，著使人民（包括法人）繳稅。」作出之釋
        字第一五一號解釋認為稅捐機關不得以類推適用方式創設稅捐債務；又釋字
        第二一○號解釋認為行政機關以行政命令（施行細則及函釋）進行目的性限
        縮法律適用範圍之造法，因而增加人民之租稅負擔，有違憲法第十九條租稅
        法律主義之本旨，是乃禁止不利於納稅義務人之漏洞補充。另釋字第二二一
        號解釋謂：「遺產及贈與稅法施行細則第十三條規定：‧‧‧並未『增加』
        法律所定人民之納稅義務，與憲法第十九條並無牴觸。」反面解釋之，倘以
        行政命令創設或增加納稅義務而為不利於納稅人之漏洞補充，即有違憲法第
        十九條租稅法律主義之規定。最高行政法院（八十九年七月一日改制前為行
        政法院，下同）六十年判字第二七八號判例亦禁止稽徵機關援引公司法第二
        十三條規定，責令公司負責人賠繳公司欠稅。另同院六十年判字第四一七號
        判例雖以：「公法之適用，以明文規定者為限，公法未設明文者，自不得以
        他法之規定而類推適用，此乃適用法律之原則。」而禁止納稅義務人類推適
        用其他法律之規定，於申請退稅時一併請求退還利息。惟最高行政法院八十
        六年八月份庭長評事聯席會議認為此為法律漏洞，須於裁判時加以補充，因
        而決議得類推適用同法第三十八條第二項之規定，得加計利息申請退還。由
        上述司法實務相關解釋、判例、決議與判決可知早期司法實務雖有採不論有
        利或不利於人民者，均不許類推適用之否定說者，惟近期之見解均傾向與前
        述學界通說相同之折衷說。
      (3)被告之復查決定及受理訴願機關之訴願決定均認原告因適用前揭財政部七十
        五年七月十六日台財稅第七五四一四一六號函釋，八十三年度之申報僅認列
        持有債券期間之利息收入，並無將系爭扣繳稅款所含其前手利息之金額合併
        申報營利事業所得稅，自無從依據所得稅法第七十一條規定，就前手利息之
        扣繳稅款抵繳其應納稅額。惟查該解釋函令僅明示個人及企業買賣債券，利
        息及證券交易損益認列方法，而未對前手息之扣繳稅款之可否抵繳及抵繳之
        限額有任何闡明，被告之處分理由顯係將財政部七十五年七月十六日台財稅
        第七五四一四一六號函釋之意旨類推適用至前手息扣繳稅款，認為原告僅得
        享有就其持有債券期間為基礎計算之扣繳稅款，因而核減原告申報之扣繳稅
        款，增加原告之租稅負擔，而關於原告所主張對人民有利之前述行為時所得
        稅法第七十一條、第九十九條、第一百條第一項及財政部六十四年九月四日
        台財稅第三六四四○函，被告及受理訴願機關均視而不見，違反有利不利一
        體注意原則。由前開說明可知，關於對人民不利、而可能加重人民租稅負擔
        之事項，尚且禁止類推適用其他法律之規定，舉重以明輕，被告之處分，非
        僅無法令依據，且係類推適用上揭財政部七十五年七月十六日台財稅第00
        00000號、不當擴張解釋行政函令，而為不利於人民之處分、加重原告
        之租稅負擔，此絕非法之所許。
    5.本件核定係於法律規定外，另行創設新的租稅權利義務：
　　　退萬步言之，依稅捐稽徵法第一條之一規定：「財政部依本法或稅法所發布之
      解釋函令，對於據以申請之案件發生效力，但有利於納稅義務人者，對於尚未
      核課確定之案件適用之。」本件之所以產生問題，在於驟看之下，似乎有稅負
      不公平之感，但依租稅法律主義，其實不然。在債券買賣交易時，申請人以附
      買回交易條件，賣債券給個人，個人在債券到期日前，將債券賣回給申請人，
      個人所得相當於利息收入之買賣差價，屬於證券交易所得，基於所得稅法第四
      條之一之規定免稅，不必併入綜合所得課稅；而申請人只認列到期日前一日或
      前數日之買回後持有期間的利息所得，卻可享用以全期利息為扣繳基礎金額之
      扣繳稅款。惟按上揭財政部七十五年七月十六日台財稅第七五四一四一六號函
      釋意旨，得以按自己持有期間計算之利息作為申報課稅之所得淨額，係基於租
      稅法律主義，所得享有之權利。事實上，因為這些作法，反映於降低公債發行
      之標售利率之價格，有利於降低政府發行公債之利息成本，係對總體經濟有益
      之租稅措施。因此，如政府執行稅法之政策變更，認為營利事業買賣債券，不
      得繼續依上揭財政部七十五年七月十六日台財稅第七五四一四一六號函之方式
      申報課稅利息所得淨額，此係於法律規定外，另行創設新的租稅權利義務，則
      依上述稅捐稽徵法第一條之一之規定，亦僅能對嗣後新發行之債券有其適用，
      不得溯及適用於原已發行尚未屆還本期限之債券。
  (二)被告主張之理由：
    1.查：(1)所得稅法第七十一條及第九十九條雖分別規定：納稅義務人得以暫繳及
      扣繳稅款抵繳結算申報之應納之稅額，及憑扣繳憑單抵繳稅款，惟亦限定應以
      自行繳納之稅款始有其適用。又財政部函釋雖明示營利事業買賣公債，可按持
      有期間計算利息收入，並未規定營利事業於兩付息日間買回公債，按持有期間
      計算利息收入，即得以全期扣繳稅款抵繳其申報應納稅額。本件原告於利息兌
      領日前買回公債，前手兌領之利息及系爭之扣繳稅款均為前手所有。系爭前手
      兌領之利息，依規定既不列為原告之利息收入，即該前手息部分之納稅義務人
      並非原告，原告自亦無從依前開所得稅法第七十一條及第九十九條規定，以該
      前手息之扣繳稅額抵繳原告自身之所得稅。(2)至原告主張其買入債券時係以前
      手息價格包含扣繳稅額全額買入乙節，查系爭前手息扣繳稅額除否准原告抵繳
      應納稅額外，原核定並同額轉入原告購入債券成本核認在案，此揆之所得稅法
      第四十五條：「稱實際成本者，凡資產之出價取得，指取得價格，包括取得之
      代價，及因取得並為適於營業上使用而支付之一切必需費用。」之規定，原核
      定將系爭前手息扣繳稅款轉入成本核認在案，自無不當。是原告稱其依法就扣
      繳憑單記載之扣繳稅額全數抵繳應納稅額尚無不妥等語，顯係誤解，核無足採
      。(3)又原告買回公債兌領之利息及扣繳稅款均為前手所有，其本身既無該項所
      得，縱扣繳憑單為原告之名義，亦非扣繳稅款之實際納稅義務人，自不得以之
      抵繳應納稅額或申請退稅。(4)至所得稅法第一百條係對稅款退補程序之相關規
      定，尚難執為本件系爭扣繳稅款申請退還之論據。(5)原告買回債券之全部購買
      價格為取得債券之成本，不得謂取得成本之一部分係得扣抵應納稅額之扣繳稅
      款，且債券之前手持有人既為實際利息所得者，因該項所得而發生之扣繳及納
      稅義務，依實質課稅原則，自應同屬於實際所得之人。況公法上之租稅扣抵權
      ，非得以私經濟交易而移轉，訴稱有權將系爭扣繳稅額抵繳應納稅款或申請退
      稅等語，亦無足採。(6)財政部六十四年台財稅第三六四四○號函係釋示債票利
      息應就全部利息一次扣繳及其扣繳憑單之開立方式，該函並指明：「．．．納
      稅義務人為中華民國居住之個人或營利事業者，應將該項利息所得、依法合併
      當年度所得申報所得稅。」；而本件原告復因適用財政部七十五年度台財稅第
      七五四一四一六號函釋，並無將系爭扣繳憑單所含其前手利息收入之金額，合
      併申報營利事業所得稅。準此，原告對其前手之利息所得部分，自認無申報納
      稅之義務，其既非該前手利息之納稅義務人，自無從依據所得稅法第七十一條
      規定，就前手息之扣繳稅額抵繳原告之營利事業所得稅。是原告所訴，核無足
      採。
    2.覆查：(1)所得稅法第八十九條第一項第二款明定．．．利息．．．所得納稅義
      務人為取得所得者。而本件原告並無申報系爭扣繳稅款所屬之利息收入，亦即
      並無取得系爭扣繳稅款所得來源之利息所得，是原告並非系爭扣繳稅款所屬利
      息所得之納稅義務人，要無疑義。(2)所得稅法第七十一條第一款雖明定：納稅
      義務人應於每年二月二十日起至三月底止，填具結算申報書，向該管稽徵機關
      ，申報其上一年度內構成綜合所得總額或營利事業收入總額之項目及數額，以
      及有關減免、扣除之事實，並應依其全年應納稅額減除暫繳稅額、尚未抵繳之
      扣繳稅額及可扣抵稅額，計算其應納之結算稅額，於申報前自行繳納．．．。
      原告雖為納稅義務人之一，但如前所述，原告並非系爭扣繳稅款所屬利息所得
      之納稅義務人，其既未承擔系爭扣繳稅款所屬利息所得之納稅義務，自無從依
      所得稅法第七十一條第一項規定主張，依其全年應納稅額減除．．．系爭尚未
      抵繳之扣繳稅額．．．之權利。(3)依所得稅法第八十八條第一項規定：納稅義
      務人有利息所得者，應由扣繳義務人於給付時，依規定之扣繳率或扣繳辦法，
      扣取稅款；同法第八十九條第一項第二款定明；利息所得納稅義務人為取得所
      得者，據此可知，有利息所得者，始有該利息所得扣繳稅款之扣抵權，而原告
      既無列報系爭扣繳稅款所屬之利息所得，卻要申報抵減其無列報之利息所得所
      屬之扣繳稅款，顯非適法，原告借由私經濟交易，圖移轉系爭扣繳稅款之租稅
      扣抵權用意至明。原核定未准抵繳系爭扣繳稅額，自無不合。(4)本件之爭點及
      法律依據如前述，所得稅法有關扣繳稅額得否抵繳稅款之規定，適用迄今並未
      變更；被告亦無對之改變核課方式。惟因營利事業所得稅之調查核課向採選案
      及選項查核方式，尤以原告證券商業者之營利事業所得稅結算申報均採會計師
      查核簽證申報，被告無需就各案件逐項查核，或逕採暫按書面審核核定之方式
      ，致造成原告等投機不合法之申報方式。嗣經被告查覺後依據稅捐稽徵法第二
      十一條第二項規定：「在前項核課期間內，經另發現應徵之稅捐者，仍應依法
      補徵．．．」，營利事業所得稅結算申報書面審核案件抽查辦法第三條第一款
      之規定：「經稽徵機關書面審核核定之營利事業所得稅結算申報案件，均應列
      入抽查，其範圍如左：一、會計師查核簽證申報案件，經書面審核核定者。」
      及參酌最高行政法院五十八年判字第三十一號判例：「納稅義務人依所得稅法
      規定辦理結算申報而經該管稅捐稽徵機關調查核定之案件，如經過法定期間而
      納稅義務人未申請復查或行政爭訟，其查定處分，固具有形式上之確定力，惟
      稽徵機關如發現原處分確有錯誤短徵，為維持課稅公平之原則，基於公益上之
      理由，要非不可自行變更原查定處分，而補徵其應繳之稅額。」，予以抽查核
      定，自屬於法有據，是原告所訴被告對已核課確定之案件為更行補稅之處分，
      認屬違法乙節，猶屬誤解，核無足採。據上論述，本件原處分及所為復查、訴
      願決定均無違誤。
　　理  由
一本件原告經合法通知，未於言詞辯論期日到場，核無行政訴訟法第二百一十八條規
  定準用民事訴訟法第三百八十六條所列各款情形，爰依同上準用民事訴訟法第三百
  八十五條第一項前段規定，准被告之聲請，由其一造辯論而為判決，合先說明。
二按「本法稱納稅義務人，係指依本法規定，應申報或繳納所得稅之人。」「前條各
  類所得稅款，其扣繳義務人及納稅義務人如左：一．．．二薪資、利息．．．；納
  稅義務人為取得所得者。」「納稅義務人應於每年二月二十日起至三月底止，填具
  結算申報書，向該管稽徵機關，申報其上一年度內構成綜合所得總額或營利事業收
  入總額之項目及數額，以及有關減免、扣除之事實，並應依其全年應納稅額減除暫
  繳稅額、尚未抵繳之扣繳稅額及可扣抵稅額，計算其應納之結算稅額，於申報前自
  行繳納。」「納稅義務人每年結算申報所得額經核定後，稽徵機關應就納稅義務人
  全年應納稅額，減除暫繳稅額、未抵繳之扣繳稅額、可扣抵稅額及申報自行繳納稅
  額後之餘額，填發繳款書，通知納稅義務人繳納。但．．．」所得稅法第七條第四
  項、第八十九條第一項第二款、第七十一條、第一百條前段分別定有明文。因此，
  有取得利息所得者，即為納稅義務人，應主動申報利息所得，如符合扣繳稅額抵繳
  應納稅款之規定者，即可抵繳稅款，不以是否取得扣繳憑單為要件。則所得稅法有
  關利息所得，得以扣繳稅額抵繳應納稅款者，係以依所得稅法規定，應申報或繳納
  利息所得稅之「納稅義務人」而言；換言之，得為扣繳稅額抵繳應納稅款之對象為
  應將利息所得申報、繳納所得稅，為承擔納稅義務者為限；反之，如未申報利息所
  得，而未繳納利息所得稅者，則無扣繳稅額抵繳應納稅款之適用，此為當然之解釋
  。至於第三人取得利息所得部分，是否得抵繳應納稅款，核與納稅義務人無關，縱
  令事實上係由納稅義務人代繳稅款，並不能因此變更公法上納稅義務之主體。是該
  項利息所得之扣繳稅款，僅能由該之第三人依法抵繳之，其代繳稅款之納稅義務人
  ，自無以自己名義請求抵繳稅款之權利。
三次按六十四年五月三十一日公布施行之「中央政府建設公債發行條例」第六條規定
  ：「本公債分為甲、乙兩種。甲種公債利息所得，不免繳所得稅；乙種公債利息所
  得，免繳一部或全部所得稅，由財政部審酌發行時全部狀況擬訂，報行政院核定。
  」財政部鑑於過去發行乙種國庫券時，如在一年中有轉手多次者，依該部()台財
  稅第三八六一九號函釋，係由中央銀行將個別分段持有之資料移送財稅資料處理中
  心，憑以計算各人之所得憑以課稅之情形，增加稽徵機關執行之困難，亦無法辦理
  扣繳。該部為簡化稽徵作業及扣繳手續，遂於六十四年九月一日依上開條例發行甲
  種公債第一期債票十六億時，以六十四年九月四日台財稅第三六四四○號函釋：「
  本債票無論曾否轉讓，均應由付息機構，以付息時之持票人為納稅義務人（記名式
  者為最後記名之人）就全部利息一次扣繳所得稅；並根據持票人之身分證明，依法
  填報扣繳憑單。納稅義務人為中華民國居住之個人或營利事業者，應將該項利息所
  得，依法合併當年度所得申報所得稅。」就中央政府建設公債甲種債票利息，改以
  付息時之債票持有人就全部利息一次扣繳所得稅，與所得稅法第八十八條、八十九
  條、第九十二條規定不牴觸，可以採用。
四再按一般公債、公司債、金融債券等因載有約定之利率，債券持有人依民法第六十
  九條、第七十條規定，對於此項約定利息按權利存續期間之日數，取得其法定孳息
  。此項利息未獲付支付前，如將債券讓售，依同法第二百九十五條第一項前段規定
  ，推定其隨同原本移轉於受讓人，債券原持有人因而經由買賣價金取得是項利息收
  益。因此，債券之買賣，如係於該債券之付息日為之，讓售價格之認定，尚不生何
  疑義；若於兩付息日間為之，其買賣價格中實已包括兩部分，一為取得債券所支付
  之對價，另一為未屆付息日該債券法定利息請求權之讓與價金。惟由於買賣債券之
  交易所得停徵，「利息所得」與「證券交易所得」如未明確劃分，除將造成原持有
  人之法定利息收益，將誤為證券交易所得免稅外，並將增加債券利息兌領人之利息
  所得，造成課稅錯誤。財政部乃於七十五年七月十六日以台財稅第七五四一四一六
  號函釋：「營利事業或個人買賣國內發行之公債、公司債及金融債券，買受人若為
  營利事業，可由該事業按債券持有期間，依債券之面值及利率計算之『利息收入』
  ，如其係於兩付息日間購入債券並於取息前出售者，則以售價減除其購進該債券之
  價格及依上述計算之利息收入後之餘額作為其證券交易損益。買受人若為個人，因
  個人一般多未設帳，應一律以其兌領之利息金額併入其當期綜合所得稅課徵。」闡
  明營利事業應按實際情形列報利息收入，其債券賣出時超過購進價格及利息收入後
  之餘額為證券交易損益；並附帶說明個人因未設帳，應一律以兌領之利息併入其綜
  合所得稅課稅，符合所得稅法課稅公平之原則。因此，所謂債券「前手息」，乃為
  區分債券利息兌領人所持有債券期間申報所得之利息，及非持有（即其前手持有）
  期間，未申報所得之債券利息，而予分野界定之名詞。依上開函釋可知，前手息所
  得者如為營利事業者，應按其持有債券期間，計算利息所得課徵營利事業所得稅；
  惟前手息所得者如為個人者，因前手個人既未設帳又無扣繳憑單歸課資料，其不列
  入綜合所得稅結算申報，稽徵機關亦未予核課其綜合所得稅；營利事業如係債券利
  息兌領人，僅按其持有債券期間，計算利息所得課徵營利事業所得稅，依前開所得
  稅法規定，亦僅就申報利息所得範圍內之扣繳稅額抵繳應納稅款，其未持有債券期
  間之其餘利息（即前手息），認非屬該營利事業之利息所得，毋庸申報，不課徵營
  利事業所得稅，因此而生之前手息扣繳稅款，自不在扣繳稅額抵繳應納稅款之列。
五被告原核定以其中債券前手息扣繳稅額四、八○四、一六○元為前手所有，原告購
  入債券之價款，應按減除前手息扣繳稅額後之餘額給付前手，其按全額給付，代付
  他人之扣繳稅款非屬本身應繳納之稅款等因，乃將系爭扣繳稅款四、八○四、一六
  ○元轉入為債券成本項下查核，否准其抵減應納稅額。原告不服，以債券買賣為其
  主要營業項目，又債券到期時，債券持有人得持息票至債券發行人處兌領整個發行
  期間之利息並取得其扣繳憑單，依所得稅法第七十一條及第八十九條規定，扣繳稅
  款均無不得抵繳應納稅額之明文。而依所得稅法第九十九條及第一百條規定，納稅
  義務人繳納所得稅款，得憑扣繳憑單抵繳，故原告於申報所得稅時，依法就扣繳憑
  單記載之扣繳稅額全數抵繳應納稅額，並無不合。原核定將應退還之扣繳稅額逕予
  轉列營業成本，實無法令依據及理由。且系爭前手息扣繳稅額既否准抵減應納稅額
  ，而前手亦無法取得扣繳憑單抵稅，有溢收稅款及加重稅負之不合理現象等理由，
  申經被告復查結果，以所得稅法第七十一條及第九十九條雖分別規定，納稅義務人
  得以暫繳及扣繳稅款抵繳結算申報之應納稅額，及憑扣繳憑單抵繳稅款，惟亦限定
  應以自行繳納之稅款始有其適用。又前揭財政部函釋雖規定營利事業買賣公債，可
  按持有期間列報利息收入，惟並未規定營利事業於兩付息日間買回公債，按持有期
  間列報利息收入，即得以全期扣繳稅款抵繳其申報應納稅額；次以原告於兌領日買
  回公債，兌領之利息及扣繳稅款均為前手所有，本身並無所得，且係屬刻意安排，
  並「無持有期間」，亦非扣繳稅款之實際納稅義務人，縱扣繳憑單係以原告名義開
  立，然系爭扣繳稅款非其負擔及繳納，依前述規定及首揭查核準則規定意旨，自不
  得以之抵繳應納稅額或申請退稅。復以本件前手債券利息既非原告之所得，其取得
  系爭債券所代付之前手息扣繳稅款雖否准抵減應納稅額，然原核定已同額轉入債券
  成本核認在案，自屬公平合理，所訴將系爭扣繳稅額轉列營業成本，於法無據及加
  重稅負等語，自無足採。另以所得稅法第八十九條，係對各類所得扣繳義務人及納
  稅義務人之列舉規定；所得稅法第一百條，係對稅款退、補程序之相關規定，尚難
  執為本件系爭扣繳稅款申請退還之論據等由，以八十九年九月六日財北國稅法字第
  八九○三三六五六號復查決定駁回，並無不合。原告仍不服，向財政部提起訴願，
  除持相同論見外，並以原告所引債券買賣規則第五十一條規定，係規定前手利息應
  歸前手所有，應由買方併同成交價支付賣方，是前手利息之扣繳稅款，自為前手所
  有，尚難執為本件系爭扣繳稅款申請退還之依據等語，而以九十年四月二十六日台
  財訴第0000000000號決定駁回，亦無不合。
六茲原告除執前詞外，並以所謂前手息在法律上應屬於前手之證券交易所得，並非利
  息收入；法律上既無對之行使利息所得扣繳之依據，亦無扣繳義務人及其他扣繳機
  制或扣繳稅款之歸屬使用的規定，顯見被告以虛擬之「前手息」及「前手息扣繳稅
  額」的觀念，以否准原告行使稅法上之租稅抵繳權，於法無據；又「前手息扣繳稅
  額」前手不能抵繳，變成國庫所有，實際上即是政府無法律上之依據向人民徵收額
  外之租稅，侵害原告（或擬制的前手利息之所得人）之財產權益；被告以此種理論
  上自相矛盾之擬制的租稅觀念，逾越法律，違法創稅，其處分行為違反租稅法定主
  義；至於被告將擬制之「前手息扣繳稅款」轉列為原告之「營業成本」，更是將人
  民公法上之租稅抵繳權（不論屬於原告或被告擬制之前手），無法律上之依據，以
  行政裁量權轉變為私法上的經濟權益，尤屬違法等語，請求撤銷原處分及訴願決定
  ，揆諸首開規定及說明，為無理由，應予駁回。
七本件事證已臻明確，兩造其餘攻擊防禦方法，不影響本件判決結果，已無庸一一審
  究，併此敘明。
八據上論結，本件原告之訴為無理由，爰依行政訴訟法第九十八條第三項前段，第二
  百十八條，民事訴訟法第三百八十五條第一項前段，判決如主文。
中　　華　　民　　國　　　九十一　　年　　　六　　　　月　　　五　　　　日
                            臺 北 高 等 行 政 法 院  第 二 庭
                                           審 判 長  法    官  王立杰
                                                     法    官  陳雅香
                                                     法    官  黃本仁
右為正本係照原本作成。
如不服本判決，應於送達後二十日內，向本院提出上訴狀並表明上訴理由，如於本判
決宣示後送達前提起上訴者，應於判決送達後二十日內補提上訴理由書（須按他造人
數附繕本）。
中　　華　　民　　國　　　九十一　　年　　　六　　　　月　　　七　　　　日
                                                     書 記 官  姚國華
